臺灣臺北地方法院民事判決　　　　　 99年度簡上更(一)字第3號
上　訴　人　永豐金租賃股份有限公司
法定代理人　游國治
訴訟代理人　李開國
被上訴人　　邱詠欽
訴訟代理人　林重宏律師
上列當事人間確認本票債權不存在事件，上訴人對於中華民國98
年7月30日本院臺北簡易庭98年度北簡字第341號第一審判決提起
上訴，經本院以98年度簡上字第583號為第二審判決後，被上訴
人不服，提起上訴，經最高法院以99年度台簡上字第19號發回更
審，本院於100年6月3日言詞辯論終結，判決如下：
    主  文
上訴駁回。
第二審及發回前第三審訴訟費用由上訴人負擔。
    事實及理由
一、按確認法律關係之訴，非原告有即受確認判決之法律上利益
    者，不得提起，民事訴訟法第247條第1項前段定有明文。而
    所謂即受確認判決之法律上利益，係指因法律關係之存否不
    明確，致原告在私法上之地位有受侵害之危險，而此項危險
    得以對於被告之確認判決除去之者而言。本件上訴人持有以
    被上訴人及訴外人夆展股份有限公司(下稱夆展公司)名義所
    共同簽發發票日為民國96年4月18日、票面金額為新臺幣(下
    同)28,200,000元，利息按年息20%計算，未載到期日及免除
    拒絕證書之本票（下稱系爭本票），經提示不獲付款，上訴
    人遂向本院就前揭金額中之6,161,500元聲請對被上訴人為
    本票裁定強制執行，並經本院以97年度票字第39100號裁定
    ，准許上訴人對被上訴人之財產，於系爭票面金額之範圍內
    為強制執行。惟被上訴人主張系爭本票上簽名、印文非其所
    為，不負發票人責任，是系爭本票債權存否，攸關被上訴人
    私法上之利益，被上訴人顯有排除負擔票據責任危險之必要
    ，堪認被上訴人有即受確認判決之法律上利益無訛。
二、被上訴人起訴主張：上訴人持有以被上訴人及訴外人夆展公
    司名義所共同簽發系爭本票1紙，上訴人並向本院就前揭金
    額中之6,161,500元聲請對被上訴人為本票裁定強制執行，
    經本院以97年度票字第39100號裁定，准許上訴人對被上訴
    人之財產，於系爭票面金額之範圍內為強制執行。惟系爭本
    票上之簽名、印文非被上訴人所為，被上訴人自無庸負發票
    人之票據責任。上訴人雖主張被上訴人需負表見代理責任，
    但系爭本票既為訴外人邱顯豐所偽造，屬不法行為，即無成
    立表見代理之餘地。並聲明：確認上訴人持有系爭本票，就
    其中6,161,500元及自97年11月19日起至清償日止，按年息
    20%計算之利息，票據債權不存在。
三、上訴人則抗辯：
    上訴人持有系爭本票是基於與被上訴人之契約關係，且本票
    與契約上面之印文均為以被上訴人為負責人之夆展公司所有
    ，並和經濟部之登記印鑑相同。被上訴人雖稱其僅掛名董事
    長，對夆展公司事務並不知悉云云，但被上訴人每月均自夆
    展公司領取大筆薪資，且被上訴人將印章交給訴外人邱顯信
    ，足證被上訴人已授權邱顯信為其簽發本票，縱使事實上並
    未授權，被上訴人亦應負表見代理之責。再者，被上訴人與
    其兄長分別交叉持有夆展、川德兩家公司之股份，被上訴人
    亦將其印鑑交由胞兄邱顯信處理公司事務，被上訴人顯已授
    予邱顯信代行簽發系爭本票之權，該發票行為可視為被上訴
    人自己之行為。又被上訴人迄未能提出邱顯信接獲桃園中路
    郵局第656號存證信函之回執，該存證信函顯未合法送達邱
    顯信，被上訴人停止授權之意思表示並未送達邱顯信。
四、原審為被上訴人勝訴之判決，上訴人不服，提起本件上訴，
    並聲明：(一)原判決廢棄；(二)被上訴人於第一審之訴駁回
    。被上訴人則聲明：上訴駁回。
五、兩造不爭執事項：
  (一)上訴人持有發票日為96年4月18日、票面金額為28,200,000
    元，利息按年息20%計算，未載到期日及免除拒絕證書之本
    票1紙，其上所記載之發票人為被上訴人、訴外人黃寶珠、
    邱顯信、夆展公司及川德電子股份有限公司。
  (二)系爭本票上訴人提示不獲付款，上訴人遂向本院就前揭金額
    中之6,161,500元聲請對被上訴人為本票裁定強制執行，並
    經本院以97年度票字第39100號裁定，准許上訴人對被上訴
    人之財產，於系爭票面金額之範圍內為強制執行。
六、按確認法律關係不存在之訴，如被告主張其法律關係存在時
    ，應由被告負舉證責任（最高法院42年台上字第170號判例
    參照）；又按本票本身是否真實，即是否為發票人所作成，
    應由執票人負證明之責（參照本院50年台上字第1659號判例
    ），故發票人主張本票係偽造，依非訟事件法第101條第1項
    規定，對執票人提起確認本票係偽造或本票債權不存在之訴
    者，應由執票人就本票為真正之事實，先負舉證責任，最高
    法院65年度第6次民庭庭長會議決議(一) 可資參照。本件被
    上訴人否認系爭本票之真正，請求確認上訴人就系爭本票之
    票據債權不存在，上訴人則爭執系爭本票為真正，票據債權
    存在，依前揭說明，自應由上訴人就系爭本票為真正及票據
    債權存在之事實負舉證責任。
七、經查，上訴人與夆展公司簽訂附條件買賣總合約及系爭本票
    上邱詠欽名義簽名，係邱顯豐受邱顯信指示而偽簽乙節，業
    據證人邱顯豐於原審結證稱「(問：（提示契約書）這上面
    原告名義的簽名是誰簽的？) 是我簽的。邱顯信叫我簽的。
    」「本票上邱詠欽之簽名是我簽的，是邱顯信叫我簽的，他
    說都跟銀行談好了，簽名只是一個形式，有事他會負責。(
    問：你簽名的時候，原告知道嗎？) 事後我才知道他不知道
    ，我簽名的時候，沒有得到他的授權，向銀行接洽的事宜都
    是總經理邱顯信在接洽處理的，他告訴我已經跟邱詠欽說好
    了，要我替邱詠欽簽名，我問他為何不找邱詠欽自己簽名，
    而且銀行需要對保，銀行部分也跟銀行說好了。」等語(見
    原審卷第42、69頁) ，依其證述，系爭本票係證人邱顯豐於
    被上訴人不知情下偽簽被上訴人署名所簽發。另上訴人告訴
    被上訴人詐欺案件中，上訴人告訴代理人李開國於偵查中亦
    陳稱「．．整個簽約過程是邱顯信負責的，邱顯信叫邱顯豐
    簽名的．．」等語(見臺灣桃園地方法院檢察署99年度偵字
    第8060號不起訴處分書第2頁)，則被上訴人主張系爭本票上
    邱詠欽名義簽名並非真正乙詞，即堪採信。次查，被上訴人
    於95年年中即離開夆展公司，並以郵局存證信函告知邱顯信
    、黃寶珠二人，不得再就夆展公司之業務或非業務範圍之行
    為，無權使用邱詠欽之姓名、印章或印鑑，為簽發票據或任
    何法律行為，該存證信函並已依法送達邱顯信知悉乙節，有
    該存證信函在卷可查（見原審卷第8頁），並據夆展公司前
    任職員徐惠珍到庭結證稱「我沒有看過內容，但我有聽會計
    小姐說有收到被上訴人的存證信函。剛好去辦公室拿東西，
    會計小姐就有說有收到被上訴人的存證信函，那時他已經離
    職。後來會計小姐好像把存證信函交給邱顯信，邱顯信當時
    是總經理。」等語明確(見本院卷第80頁反面)，證人邱顯豐
    另於台灣士林地方法院98年度湖簡字第60號確認本票債權不
    存在之訴中，亦結證稱「他有電話告知，也有告知總經理，
    總經理說他會處理，會去變更負責人，後來過了七、八個月
    邱詠欽有寄存證信函，因為負責人都沒有變更，我有將存證
    信函交給總經理。」等語綦詳（見原審卷第50頁）。是縱認
    被上訴人曾有概括授權邱顯信處理夆展公司一切業務，但被
    上訴人已以上開存證信函之送達終止對邱顯信之概括授權，
    邱顯信收受後自不得再以被上訴人名義為任何法律行為。被
    上訴人對邱顯信之概括授權關係業經合法終止，則邱顯信指
    示邱顯豐以被上訴人名義簽名於系爭本票上並蓋立被上訴人
    名義印文，即屬無權代理，被上訴人事後並否認其效力，依
    民法第170條第1項規定，此項無權代理之發票行為對於被上
    訴人自不生效力，被上訴人自不負系爭本票之發票人責任。
    上訴人雖以被上訴人有擔任夆展公司負責人，未收回開戶印
    鑑，96年度自夆展公司領取薪資及營利所得高達4,81 7,792
    元，證明被上訴人有授權邱顯豐或邱顯信以其名義簽發系爭
    本票之事實。惟查被上訴人係於95年5、6月間離開夆展公司
    ，離職後即未與夆展公司有何業務或財務上往來，已據證人
    邱顯豐、徐惠珍結證在卷(見原審卷第49頁反面、本院卷第
    80、81頁) ，被上訴人並於95年5月8日對邱顯信、邱顯豐、
    黃寶珠等3人寄發律師函，載明：被告邱顯豐表示為辦理夆
    展公司變更登記，向被告邱詠欽收取身分證影本，惟嗣發現
    未辦理變更，甚且於95年5月以後尚於申報相關稅務時，以
    被告邱詠欽之薪資作為夆展公司之費用，因顧及親誼，特委
    請該律師代函限被告邱顯豐及同案被告邱顯信、黃寶珠於函
    到5日內，辦妥夆展公司各項變更及勞保、健保事宜等語，
    有該律師函附於刑事偵查卷可稽(見臺灣高等法院99年度上
    聲議字第7763號處分書第3頁)，又另案刑事偵查中，經檢察
    官向臺灣銀行內壢分行、臺灣中小企業銀行內壢分行調閱被
    上訴人於96年間之交易明細表，查知96年間並無相關款項匯
    入，亦有該行99年6月3日內壢營字第099500042321號函、99
    年6月3日內壢字第3119900365號函檢附交易明細表附於臺灣
    桃園地方法院檢察署99年度偵字第8060號偵查卷可稽(見本
    院卷第43頁) ，則上訴人主張之該等事實，縱使屬實，亦僅
    能證明被上訴人個性輕忽，處事不週，未能防範未然，無從
    遽以認定被上訴人有何授權邱顯豐或邱顯信以其名義簽發系
    爭本票之情事。末按民法上所謂代理，係指本人以代理權授
    與他人，由他人代理本人為法律行為，該代理人之意思表示
    對本人發生效力而言，而民法第169條前段所規定之表見代
    理則係「由自己之行為表示以代理權授與他人，或知他人表
    示為其代理人而不為反對之表示者，對於第三人應負授權人
    之責任」，是以本人應負表見代理之責任，必須於該當法律
    行為發生前或後，有表見之事實存在，且該第三人係善意無
    過失者，始足當之。又按民法第169條所謂知他人表示為其
    代理人而不為反對之表示者，以本人實際知其事實為前提，
    其主張本人知此事實者，應負舉證之責（最高法院68年度台
    上字第1081號判例意旨參照）。被上訴人否認系爭本票簽名
    為真正，並否認有何授權他人代為簽發系爭本票情事，而證
    人邱顯豐證稱係經邱顯信指示署名「邱詠欽」簽名，被上訴
    人並不知情，被上訴人於95年間亦以存證信函通知邱顯信終
    止授權，已如前述。另遍觀系爭本票或前開附條件買賣總合
    約亦均無何被上訴人授與代理權予邱顯信及邱顯豐意旨之記
    載。上訴人復未舉何實證足以證明被上訴人有何「由自己之
    行為表示以代理權授與他人」或有何知悉邱顯信或邱顯豐冒
    其名義簽發系爭本票，而不為反對之表示之情事，自難認被
    上訴人符合表見代理之要件，而應負授權人之責任可言。
八、綜上所述，系爭本票上被上訴人名義簽名並非真正，上訴人
    既不能證明被上訴人就系爭本票有授權邱顯信或邱顯豐代為
    簽發之行為，被上訴人亦不負表見代理之授權人責任，則被
    上訴人請求確認上訴人就系爭本票債權不存在，即屬有據，
    應予准許。原審為上訴人敗訴之判決，經核並無不合，上訴
    意旨指摘原判決不當，求為廢棄改判，為無理由，應予駁回
    。又本案事證已臻明確，兩造其餘主張與攻擊防禦方法，經
    核均與本案判決結果無影響，爰不一一予以審酌，附此說明
    。
九、據上論結，本件上訴為無理由。依民事訴訟法第436條之1第
    3 項、第449條第1項、第78條，判決如主文。
中    華    民    國   100    年    6     月    30    日
                  民事第一庭  審判長法  官  朱漢寶
                                    法  官  劉台安
                                    法  官  熊志強
以上正本係照原本作成。
本件當事人須以本判決適用法規顯有錯誤為上訴理由時，始得於
本判決送達後20日內向本院提出上訴狀，如已於本判決宣示後送
達前提起上訴者，應於判決送達後10日內補具上訴理由（均須按
他造當事人之人數附繕本），並經本院許可後始得上訴最高法院
。上訴時應提出委任律師或具有律師資格之人之委任狀；委任有
律師資格者，另應附具律師資格證書及釋明委任人與受任人有民
事訴訟法第466條之1第1項但書或第2項（詳附註）所定關係之釋
明文書影本。
中    華    民    國   100    年    6     月    30    日
                                     書記官  謝盈敏